【裁判字號】    98,重訴,5
【裁判日期】    980603
【裁判案由】    撤銷信託契約等
【裁判全文】
臺灣基隆地方法院民事判決               98年度重訴字第5號
原      告  第一商業銀行股份有限公司
法定代理人  丙○○
訴訟代理人  鄭濟良
被      告  甲○○
            乙○○
上列當事人間撤銷信託契約等事件，本院於民國98年5月20日言
詞辯論終結，判決如下：
    主  文
被告甲○○、乙○○間就坐落基隆市○○區○○段七八九地號土
地於民國九十六年十一月三十日所為之信託行為及於民國九十六
年十二月五日所為之所有權移轉登記行為均應予撤銷。
被告甲○○就前項不動產於民國九十六年十二月五日以信託為原
因所為之所有權移轉登記應予塗銷。
訴訟費用新臺幣壹拾伍萬肆仟貳佰玖拾陸元由被告負擔。
    事實及理由
一、原告主張：
  (一)緣訴外人恆星實業股份有限公司（下稱恆星公司）於民國94
    年1月28日邀同被告沈恆齡為連帶保證人向原告借款5筆，金
    額合計新臺幣（下同）18,300,000元，目前尚欠本金16,168
    ,898 元，已獲鈞院97年度促字第1809號支付命令確定在案
    ，被告沈恆齡為連帶保證人應與訴外人恆星公司連帶清償上
    開借款。嗣被告沈恆齡雖會同訴外人恆星公司及其餘連帶保
    證人提出償還計劃書，向原告申請自97年5月開始每月攤還5
    萬元，惟恆星公司繳至97年12月後，即未再繳款，原告將累
    計繳款金額550,930元於98年2月26日沖償兩筆費用250,930
    元、54,722元，餘款245,278元暫存訴外人恆星公司預收款
    專戶帳。惟原告先前曾於96年11月22日發催告函，此有郵局
    掛號郵件收件回執可證，並為被告沈恆齡所明知，詎被告沈
    恆齡為逃避連帶保證債務，意圖損害原告之債權，竟於96年
    12月5日將其坐落基隆市○○區○○段789地號土地（下稱系
    爭土地），以信託為原因辦妥所有權移轉與被告甲○○，有
    不動產謄本可稽，被告沈恆齡損害原告之債權至為明顯。
  (二)又債務人恆星公司共積欠原告本金16,168,898元及自97年1
    月1日起算之利息，其中不動產抵押借款餘欠4,217,705元，
    信用借款餘欠11,951,193元，雖恆星公司及其連帶保證人共
    提供5筆不動產與原告設定第一順位抵押權7,013,000元、第
    二順位抵押權1,500,000元，仍不足以清償全部欠款，加以
    恆星公司及其他連帶保證人已無其他具執行實益之財產及所
    得，有國稅局財產、所得資料清單可證，鑑於被告沈恆齡將
    財產信託移轉給被告甲○○已損害原告之債權，致責任財產
    減少，而使原告債權陷於清償不能或困難致無法履行清償全
    部債務之狀況，已害及原告即債權人債權之收回。按債務人
    所為之無償行為，有損及債權者，債權人得聲請法院撤銷之
    ；聲請法院撤銷時，並得聲請轉得人恢復原狀，民法第244
    條第1項、第4項分別定有明文。又依信託法第6條第1項規定
    ，只要債務人所為信託行為有害於債權者，債權人即得訴請
    法院撤銷之，為此提起本件訴訟。
  (三)此外，被告甲○○於94年10月間被恆星公司資遣時，恆星公
    司與原告間授信往來尚屬正常，且該公司繼續經營中，相關
    資遣費、勞退金理應由恆星公司自行支付；而被告沈恆齡僅
    係恆星公司股東，亦非該公司之負責人，卻自願預告支付資
    遣費、勞退金、補償費200萬元予被告甲○○，顯有違常情
    。被告乙○○身為恆星公司股東，並無義務以完成信託登記
    方式，預告就被告甲○○所得資遣、勞退金及補償等費用負
    連帶清償或給付責任，故其所為係屬無償行為，被告沈恆齡
    損害原告之債權至為明顯。另依信託法第1條規定：「信託
    者，謂委託人（被告沈恆齡）將財產移轉或為其他處分，使
    受託人（被告甲○○）依信託本旨，為受益人之利益或為特
    定之目的，管理處分財產之關係。」今被告二人竟以完成信
    託登記方式，作為被告沈恆齡自願預告支付被告甲○○資遣
    費、勞退金、補償費計200萬元之目的，被告二人上開信託
    行為顯已違背信託法規定等語。
  (四)訴之聲明：
  1.被告甲○○與沈恆齡間就系爭土地於96年11月30日所為之信
    託行為及於96年12月5日所為之所有權移轉登記行為（物權
    行為）均應予撤銷。
  2.被告甲○○於96年12月5日就前項不動產以信託為原因所為
    之所有權移轉登記，應予塗銷。
  3.訴訟費用由被告負擔。
二、被告則以下列情詞置辯，請求駁回原告之訴：
  (一)被告沈恆齡原與家屬投資經營恆星公司並於79年8月21日起
    雇用被告甲○○擔任會計工作，後因公司經營困難，於94年
    10月間資遣被告甲○○，但積欠資遣費、勞退金均未支付；
    嗣因恆星公司相關帳務、財務及資金調度等屬被告甲○○至
    為熟稔，故由被告沈恆齡商請其返回公司代為處理相關事務
    年餘始正式離職。被告甲○○任職恆星公司17年餘，於公司
    最困頓時期婉拒他公司雇用，喪失多次就業就會，義不容辭
    回公司代辦財務業務等，而恆星公司所積欠其資遣費、勞退
    金等又無法給付，為此被告沈恆齡自知有愧被告甲○○，故
    承諾被告甲○○日後如處分私人財產或能力所及時，自願代
    公司支付相關遣散費、勞退金及補償金計200萬元。惟被告
    沈恆齡當時並無現金，其所有土地亦無法出售，故將系爭土
    地信託給被告甲○○，目的是給被告甲○○一個保障，表示
    將來出售系爭土地時，被告甲○○也會知道。
  (二)又被告間於96年12月5日完成之信託移轉登記，係本於誠信
    原則所為，且於前揭之信託契約內，被告甲○○並未享有任
    何信託利益之約定，被告沈恆齡亦無責任財產之減少，何有
    損及原告之債權。此外，被告沈恆齡對恆星公司積欠原告之
    借款確有連帶清償之義務，於96年12月31日被轉為催收款後
    ，亦連同其他連帶保證人對原告共同提出償還計劃書，截至
    97年12月止均按期攤還，何有逃避連帶保證債務之責？故被
    告沈恆齡應已善盡連帶保證之責，更無損害債權之意圖等語
    。
三、得心證理由：
  (一)原告主張恆星公司於94年1月28日邀同被告沈恆齡為連帶保
    證人向原告借款5筆，金額合計18,300,000元，目前尚欠本
    金16,168,898元，已取得本院97年度促字第1809號支付命令
    確定在案，被告沈恆齡為連帶保證人應與訴外人恆星公司連
    帶清償上開借款；而被告沈恆齡嗣後雖會同訴外人恆星公司
    及其餘連帶保證人提出償還計劃書，向原告申請自97年5 月
    起每月攤還5萬元，惟恆星公司繳至97年12月後，即未再繳
    款，原告將累計繳款金額550,930元於98年2月26日沖償兩筆
    費用250,930元、54,722元，餘款245,278元暫存訴外人恆星
    公司預收款專戶帳；且被告甲○○及沈恆齡對於系爭土地於
    96年11月30日辦理信託行為及於96年12月5日辦理所有權移
    轉登記等事實，業據原告提出第一銀行放款戶授信明細查詢
    單影本、債務明細清單、土地登記謄本、本院97年度促字第
    1809號支付命令暨確定證明書、償還計劃書及其他預收款交
    易明細分戶表等影本為證，並為被告所不爭執，堪信為真。
    被告沈恆齡則以將系爭土地信託移轉登記予被告甲○○，係
    為給尚未收到資遣費等補償之被告甲○○一個保障，且被告
    沈恆齡並無責任財產之減少，更無損害原告債權之意圖等語
    置辯。是本件應審究者，乃被告間就系爭土地之信託行為是
    否有害原告之債權？
  (二)經查：
  1.按信託行為有害於委託人之債權人權利者，債權人得聲請法
    院撤銷之，信託法第6條第1項有明文規定，是信託行為有害
    於委託人之債權人權利時，債權人即得訴請法院撤銷，不以
    委託人具詐害債權人之故意為要件。換言之，被告沈恆齡辯
    稱就系爭土地為信託登記，係為給付員工被告甲○○資遣費
    等，並無損害債權之意圖等語，縱非虛妄，亦與上開法條之
    構成要件無涉，被告之信託行為是否有害於原告之權利，並
    非以被告沈恆齡是否基於損害原告債權之目的而為上開信託
    行為，為判斷依據，而係以系爭土地經信託後，是否有害於
    原告本於上開債權人所得行使之權利，以為認定之標準。又
    本條所謂「有害於委託人之債權人之權利」，係指因信託行
    為，致債權人之權利不能獲得滿足，即因債務人之信託行為
    ，使債務陷於清償不能、或困難、或遲延之狀態而言。又信
    託關係乃委託人將財產權移轉或為其他處分，使受託人依信
    託本旨，為受益人之利益或特定目的，管理或處分信託財產
    ，此觀信託法第1條規定自明。信託財產既須移轉其權利於
    受託人而獨立存在，已非委託人之權利，對委託人之債權人
    而言，委託人之責任財產顯有減少，按諸債務人之財產為全
    體債權人之總擔保之原則，自可能損害於委託人之債權人。
  2.另查，本件原告為被告沈恆齡之債權人，已如前述，而被告
    沈恆齡所有責任財產，依卷附96年度稅務電子閘門財產所得
    調件明細表及被告沈恆齡財政部臺灣省北區國稅財產歸屬資
    料清單所示，除利息、股利所得共17,904元外，並有五筆不
    動產，上開不動產公告現值共計998,420元，已不足清償前
    開債權，故足認被告沈恆齡名下除已信託登記予被告甲○○
    之系爭土地外，其餘責任財產並不能滿足原告前開債權，則
    被告間就系爭土地所為信託及所有權移轉登記之行為，顯係
    積極的減少被告沈恆齡之責任財產，而使債權陷於清償困難
    之狀態致害及原告之債權。故原告依信託法第6條第1項規定
    ，請求撤銷被告沈恆齡、甲○○間就系爭土地所為之信託行
    為及所有權移轉登記行為，核屬有據，應予准許。
四、綜上，原告依信託法第6條第1項之規定，請求撤銷被告沈恆
    齡、甲○○間就系爭土地於96年11月30日所為之信託行為及
    於96年12月5日所為所有權移轉登記行為，且被告甲○○就
    前項不動產於96年12月5日以信託為原因所為之所有權移轉
    登記應予塗銷，為有理由，應予准許。
五、本件事證已臻明確，兩造其餘攻擊防禦方法及證據資料，核
    與本件判決結果不生影響，爰不予一一論述；又本件依原告
    聲明應為形成判決性質，不得宣告假執行，且原告亦未聲請
    為假執行之宣告，故被告並無免為假執行聲請之必要，均併
    予敘明。
六、結論：原告之訴為有理由，依民事訴訟法第78條、第85條第
    1項，判決如主文。
中    華    民    國    98    年    6     月    3     日
                  民事庭法  官  林玉珮
以上正本係照原本作成。
對於本件判決如有不服，應於收受送達後20日內向本院提出上訴
書狀，敘述上訴之理由，上訴於臺灣高等法院。
中    華    民    國    98    年    6     月     3    日
                        書記官  洪福基


司法院資訊處製作；財團法人民間司法改革基金會備份。
